【裁判字號】    96,易,3685
【裁判日期】    970610
【裁判案由】    詐欺
【裁判全文】
臺灣高雄地方法院刑事判決              96年度易字第3685號
公  訴  人  臺灣高雄地方法院檢察署檢察官
被      告  乙○○
選任辯護人  蔡陸弟律師
上列被告因詐欺案件，經檢察官提起公訴（96年度偵字第27457
號），本院判決如下：
    主  文
乙○○無罪。
    理  由
一、公訴意旨略以：被告乙○○明知金融機關帳戶之存摺與金融
    卡若交付予不熟識之人使用，可能幫助詐欺犯罪集團掩飾或
    隱匿詐欺所得之財物，致被害人與警方追查困難，竟基於幫
    助詐欺之犯意，於民國96年7 月2 日，在不詳地點，將自己
    所有之彰化商業銀行大同分行帳戶（帳號為00000000000000
    號；下稱系爭帳戶）之存摺、金融卡及密碼，以不詳之代價
    交付予真實姓名年籍不詳之詐欺犯罪集團成員使用，而該詐
    欺犯罪集團成員則利用被告所有之系爭帳戶以作為詐欺犯罪
    之工具；嗣於同年月5 日，該詐欺犯罪集團成員即基於意圖
    為自己不法所有之犯意，在雅虎奇摩拍賣網站上張貼內容不
    實之照相機拍賣網頁，致同日上網購物之告訴人甲○○陷於
    錯誤，遂於同日晚上7 時24分許，依該詐欺犯罪集團成員之
    指示，匯款新台幣（下同）9,320 元至被告所有之系爭帳戶
    內，繼告訴人因未收到前開標得之照相機，始察覺有異發現
    受騙。因認被告係涉犯刑法第30條第1 項、第339 條第1 項
    之幫助詐欺取財罪嫌。
二、證據能力之判斷：
    (一)按被告以外之人於審判外之言詞或書面陳述，除法律有規
      定者外，不得作為證據，刑事訴訟法第159 條第1 項固定
      有明文。惟按被告以外之人於審判外之陳述，雖不符前4
      條之規定，而經當事人於審判程序同意作為證據，法院審
      酌該言詞陳述或書面陳述作成時之情況，認為適當者，亦
      得為證據；當事人、代理人或辯護人於法院調查證據時，
      知有第159 條第1 項不得為證據之情形，而未於言詞辯論
      終結前聲明異議者，視為有前項之同意，亦為同法第159
      條之5 第1 項、第2 項所明文規定。
    (二)查本件判決引為證據資料，其屬於被告以外之人於審判外
      之言詞、書面陳述者，均於調查證據程序經審判長提示並
      告以要旨後，被告乙○○、辯護人及檢察官均知悉該等證
      據係被告以外之人於審判外之陳述，而均未於言詞辯論終
      結前表示異議（參見本院卷第142 至150 頁），本院審酌
      上開證據作成時之情況，認為適當，依刑事訴訟法第159
      條之5 第1 項、第2 項規定，均應有證據能力。
三、按「犯罪事實應依證據認定之，無證據不得認定犯罪事實」
    、「不能證明被告犯罪者，應諭知無罪之判決」，刑事訴訟
    法第154 條第2 項、第301 條第1 項分別定有明文。申言之
    ，犯罪事實之認定應憑證據，如未能發現相當證據，或證據
    不足以證明，自不能以推測或擬制之方法，作為裁判基礎（
    最高法院40年台上字第86號判例意旨參照）；且認定犯罪事
    實所憑之證據，雖不以直接證據為限，間接證據亦包括在內
    ，然而無論直接證據或間接證據，其為訴訟上之證明，須於
    通常一般之人均不致有所懷疑，而得確信其為真實之程度者
    ，始得據為有罪之認定，倘其證明尚未達到此一程度，而有
    合理之懷疑存在而無從使事實審法院得有罪之確信時，即應
    由法院為諭知被告無罪之判決（最高法院76年台上字第4986
    號判例意旨參照）。再者，依刑事訴訟法第161 條第1 項規
    定，檢察官對於起訴之犯罪事實，仍應負提出證據及說服之
    實質舉證責任。倘其所提出之證據，不足為被告有罪之積極
    證明，或其指出證明之方法，無從說服法院以形成被告有罪
    之心證，基於無罪推定之原則，自應為被告無罪判決之諭知
    （最高法院92年度台上字第128 號判例意旨參照）。
四、本件公訴人認被告涉有幫助詐欺取財罪嫌，無非係以：(一)被
    告於警詢時供述系爭帳戶確係其所申辦，且其確於前揭時、
    地將系爭帳戶之存摺、金融卡及密碼交付他人等語；(二)告訴
    人甲○○於警詢時指訴遭他人以內容不實之照相機拍賣網頁
    詐騙而陷於錯誤，並因而匯款9,320 元至系爭帳戶等語；(三)
    彰化商業銀行大同分行函文檢附系爭帳戶開戶資料、交易明
    細表及告訴人匯款之中華郵政公司自動櫃員機儲戶交易明細
    表各1 份；(四)反詐騙案件紀錄表、受理各類案件紀錄表、受
    理詐騙帳戶通報警示簡便格式表、受理刑事案件報案三聯單
    等證據為其主要論據。訊據被告堅詞否認有何幫助詐欺取財
    之犯行，辯稱：伊係於96年6 月26日看到蘋果日報分類廣告
    ，並於同年月27日撥打上開廣告所留之聯絡電話應徵暑期工
    讀，一自稱「陳副理」之男子於電話中要求伊交付帳戶存摺
    ，並表示該帳戶係欲作為徵信及薪資轉帳使用，伊為了應徵
    此工作就於同年月28日至彰化銀行開立系爭帳戶，並與自稱
    「陳副理」之男子相約於同年7 月2 日下午2 時許在台北縣
    新莊市大漢橋下中油加油站附近交付系爭帳戶之存摺，而於
    交付系爭帳戶存摺時，該自稱「陳副理」之男子又向伊要求
    再交付系爭帳戶之金融卡及密碼，伊因認為系爭帳戶內並無
    存款，故交付金融卡及密碼應無關係，遂將系爭帳戶之存摺
    、金融卡及密碼一併交給自稱係「陳副理」所屬公司職員之
    某真實姓名年籍不詳成年男子，另自稱「陳副理」之男子也
    向伊表示2 、3 天後就會將存摺及金融卡交還，之後伊均有
    陸續多次打電話向自稱「陳副理」之男子詢問工作情況，並
    欲要回存摺等物，但對方均表示公司很忙，可能要過幾天，
    待同年月11日銀行通知伊時，伊才知道系爭帳戶已被拿去作
    為人頭帳戶使用，但伊交付存摺及金融卡時並未想過系爭帳
    戶會被他人拿去詐騙使用，當時伊只是想找到工作等語。
五、經查：
    (一)系爭帳戶確係被告於96年6 月28日向彰化商業銀行大同分
      行所申請開立，且被告確於同年7 月2 日下午2 時30分許
      ，在臺北縣新莊市大漢橋下中國石油加油站附近，將系爭
      帳戶之存摺、金融卡及密碼，交付予某真實姓名年籍不詳
      之成年男子乙情，有彰化商業銀行大同分行96年7 月31日
      彰大同字第264 號函檢附個人戶顧客資料卡1 份附卷可稽
      （參見警卷第13至15頁），且為被告於本院審理中所是認
      （參見本院卷第24、25、76、151 至155 頁），堪認屬實
      。又告訴人甲○○於96年7 月5 日上網至雅虎奇摩拍賣網
      站購物，因見他人所刊登欲拍賣相機之不實廣告，遂不疑
      有他陷於錯誤，於同日晚上7 時24分許至自動櫃員機，依
      對方指示匯款9,320 元至被告所有之系爭帳戶內乙情，業
      據證人即告訴人甲○○於警詢中證述明確（參見警卷第7
      至9 頁），並有中華郵政公司自動櫃員機儲戶交易明細表
      1 紙（參見警卷第10頁）、彰化商業銀行大同分行前揭函
      覆檢附系爭帳戶之交易明細查詢資料1 份（參見警卷第16
      至19頁）附卷可據，足認告訴人指訴遭詐騙匯款至被告所
      有之系爭帳戶內一節，確屬實情。而告訴人於上揭時間匯
      入被告所有之系爭帳戶內之款項9,320 元，於同日旋即遭
      人提領一空，亦有前揭系爭帳戶之交易明細查詢資料1 份
      在卷可考（參見警卷第16至19頁），足證被告所有之系爭
      帳戶確已遭他人用以作為詐騙告訴人所得之匯款帳戶一節
      ，亦足認定。
    (二)惟查，被告確係因於96年6 月26日見蘋果日報所刊登「暑
      期工讀、日薪1000元、薪水每天領、16-24 歲、男女不拘
      、名額有限、0000-000-000」之分類廣告，遂撥打廣告所
      留之上開電話與刊登該廣告之人聯絡欲應徵暑期工讀，而
      該刊登廣告之人於電話中確有要求被告交付金融機構之帳
      戶存摺以作為上班使用，故被告乃於同年月28日至彰化商
      業銀行大同分行開立系爭帳戶，並於同年7 月2 日下午2
      時30分許，在台北縣新莊市大漢橋下中油加油站附近交付
      系爭帳戶資料，嗣後該刊登廣告之人並再向被告要求傳真
      國民身份證影本等情，業據證人即被告之友人丙○○於本
      院審理中結證稱：伊於96年6 、7 月間與被告係男女朋友
      關係，當時伊與被告經常在一起，伊知道被告於96年6 月
      間應徵暑期工讀之事，因為被告當時有告知伊，而被告想
      去打工係因為伊與被告想利用暑假出去玩，想使用自己所
      賺的錢比較實在，被告當時係以看報紙之方式找工作，伊
      當時也有在旁邊，後來被告於96年6 、7 月間也有至大漢
      橋下加油站旁與對方見面，被告當時也有告知伊，伊原本
      也要與被告一同前往，但因被告表示對方希望被告一個人
      去，所以伊才沒有一起去，伊知道對方有向被告要求提供
      存摺，當時被告有告知伊，伊也有陪被告至彰化銀行開戶
      ，被告也有告知伊對方要求提供存摺之目的係欲作為上班
      使用，後來對方也有要求被告提供、傳真身分證影本，因
      為對方打電話給被告時，被告剛好在伊住處，被告也有告
      知伊此事；伊與被告於上開過程中，並沒有懷疑對方要求
      被告提供帳戶、提款卡及密碼係欲作為不法用途等語明確
      （參見本院卷第137 至142 頁），並有蘋果日報96年6 月
      26日分類廣告1 紙（參見本院卷第32頁）及被告所使用之
      門號0000000000號行動電話自96年6 月26日至同年7 月13
      日之通話明細資料1 份（參見本院卷第37至42頁）附卷足
      佐，均核與證人丙○○前揭結詞相符，參以證人丙○○雖
      係被告之友人，然亦係一具相當生活閱歷之成年人，於本
      院審理中既經告知具結之義務及偽證之處罰後具結作證，
      應知悉於本院審理中倘為不實證述，當受偽證罪之處罰，
      衡情其於本院審理中當無甘受偽證罪之處罰而故為虛偽不
      實陳述之理，是證人丙○○前揭結詞應值採信。準此，被
      告前揭辯稱：伊係因見報載分類廣告欲應徵暑期工讀，始
      依廣告所留之電話與自稱「陳副理」之成年男子聯絡，繼
      依該自稱「陳副理」之成年男子要求至彰化商業銀行大同
      分行開立系爭帳戶，及嗣於上揭時、地將系爭帳戶資料交
      付自稱係「陳副理」所屬公司職員之某真實姓名年籍不詳
      之成年男子等語，即非全然無據。
    (三)又被告於上揭時、地交付系爭帳戶之存摺、金融卡及密碼
      予真實姓名年籍不詳自稱「陳副理」之成年男子後，確於
      同年月3 日、4 日、5 日、6 日、7 日、9 日、10日、11
      日及12日多次以其所使用之上揭行動電話門號撥打予該自
      稱「陳副理」之成年男子所留於前開廣告之門號00000000
      00號行動電話乙情，有前揭門號0000000000號行動電話通
      話明細資料1 份附卷可查（參見本院卷第37至42頁），足
      見被告辯稱：伊將系爭帳戶交付與自稱「陳副理」之成年
      男子後，有陸續撥打電話與對方詢問工作情況並要回存摺
      等語，並非全屬虛詞，則被告此舉所為與一般販賣人頭帳
      戶者於販出金融機構帳戶並取得對價後，即未再與收購人
      頭帳戶者聯絡之情形亦顯然有異；甚且，被告於96年7 月
      12日接獲彰化商業銀行大同分行通知系爭帳戶遭列為警示
      帳戶後，尚於同年月13日及19日多次以其所使用之前揭門
      號行動電話與自稱「陳副理」之成年男子聯絡，並要求該
      自稱「陳副理」之成年男子返還系爭帳戶資料及出面向警
      方說明乙情，有前揭通話明細資料1 份（參見本院卷第37
      至42頁）及電話錄音光碟暨譯文1 份（參見本院卷第43至
      53頁）在卷足稽，益徵被告前揭所辯確屬有憑，應堪採信
      。
    (四)再者，本件被害人遭不詳歹徒詐騙取財得逞，係利用被告
      所申辦之系爭帳戶資料以為掩飾，業如前述，此雖不能證
      明被告親自參與詐騙或取款等直接犯罪行為，但攸關個人
      重要理財之金融帳戶、密碼等資料，遭不法之徒無端用以
      實施犯罪，依一般常情，本難謂帳戶所有人無任何關連性
      。惟按現今社會充斥詐騙歪風，各種詐騙手法，不斷推陳
      出新，其大致犯罪結構及模式，係由詐騙集團旗下成員，
      透過購買、詐取、承租等多重管道蒐取人頭帳戶資料，再
      側身幕後，以各種詐騙甚至恐嚇手段，使被害人匯款進入
      該人頭帳戶內，旋以轉帳或金融卡提領等方式領取所詐得
      之款項，其等詐取暴利，固成立詐欺或恐嚇取財之正犯，
      但既隱而未現，著實難以追緝；然反觀以販賣或出租等方
      式提供帳戶充當人頭者，雖可獲取眼前小利，但東窗事發
      ，依帳戶申辦資料，按圖索驥，循線追查，終將無所遁逃
      ，其應成立詐欺或恐嚇取財之幫助犯，將以接受刑事懲罰
      為其代價。準此以言，若非眼前小利，有急迫之需求或作
      用，例如毒癮難耐或債急未還等因素，所獲利益與日後將
      受之刑罰，顯不可相提並論。職故，提供帳戶者通常為經
      濟窘困且屬欠缺家庭、社會支援之弱勢者，否則即難認有
      犯罪之動機，應屬合情之論。查本件被告目前雖仍就讀於
      技術學院，但被告之父親係任職於安泰銀行，95年度之所
      得總額將近100 萬元，被告之母親係從事會計工作，上開
      年度之所得總額亦將近30萬元，另被告之父親尚有多筆房
      地、車子及其他投資等情，業據被告於本院審理中供承在
      卷（參見本院卷第151 、152 頁），並有財政部台北市國
      稅局95年度綜合所得稅各類所得資料清單2 份（參見本院
      卷第54至57頁）及財產歸屬資料清單1 份（參見本院卷第
      58、59頁）附卷可參，足見被告目前雖仍係在學學生，但
      確有相當家庭支援，此外，遍查全卷，亦無其他證據可資
      認定於本件案發之96年間，被告有何特殊經濟困窘之情事
      ，參諸前揭說明，實難認本案被告有何提供甚係出售系爭
      帳戶與他人使用之不法動機。雖被告將個人包括存摺、密
      碼及金融卡等帳戶資料任意交付予他人，顯有輕忽、草率
      之病，然此項輕忽、草率導致本案告訴人遭詐騙得逞，與
      被告主觀上是否有幫助他人詐欺取財之犯意仍屬二事，自
      無法據此即得導出被告提供帳戶以供他人使用之結論。
六、綜上所述，本件檢察官所提出之直接、間接證據，均僅能證
    明被告確有將其所開立之系爭帳戶交付予他人，而告訴人確
    有遭詐騙匯款至系爭帳戶之事實，然均無法證明被告交付系
    爭帳戶資料予他人之行為，主觀上確係基於幫助他人遂行詐
    欺犯行之犯意，亦無法本於經驗法則與論理法則，以邏輯推
    理及演繹作用，據以認定被告有何幫助詐欺之行為，而被告
    辯稱系爭帳戶係因應徵暑期工讀始交付他人做為薪資轉帳之
    用等語，依被告甫年滿20歲、仍為在學學生且無相當工作經
    驗，顯然尚屬年少且涉世未深，併斟酌被告個人之經濟、家
    庭及生活情況，尚不能完全排除其可能性，本院尚難以獲致
    有罪判決之確切心證，基於前引法文及判例意旨所揭示無罪
    推定之原則，被告犯罪即屬不能證明，應為被告無罪之諭知
    。
七、退併辦部分（臺灣基隆地方法院檢察署96年度偵字第5504號
    、台灣士林地方法院檢察署96年度偵字第13268 、13980 、
    14141 號、台灣士林地方法院檢察署96年度偵字第15015 號
    、臺灣台中地方法院檢察署96年度偵字第23727 號、臺灣台
    中地方法院檢察署97年度偵字第2390號、臺灣臺南地方法院
    檢察署97年度偵字第127 號）：
    按檢察官就犯罪事實一部起訴者，其效力及於全部，固為刑
    事訴訟法第267 條所明定。惟法院得就未起訴部分之事實併
    予審判，必須法院就已起訴部分與未起訴部分認定俱屬有罪
    ，且兩部分互有實質上或裁判上一罪之不可分關係，始能適
    用，如法院對已起訴部分認定犯罪不能證明，或未予審判，
    未起訴部分既無所附麗，自不得加以判決，否則即有訴外裁
    判之違法（最高法院93年度台上字第4814號判決意旨參照）
    。經查，本件被告被訴幫助詐欺犯行，既經本院判決無罪，
    業如前述，是上開移送併辦意旨所指被告之幫助詐欺犯行，
    即與本案起訴部分不生實質上或裁判上一罪之不可分關係，
    尚非本案起訴效力所及，本院自無從併予審究，均應退還檢
    察官另為適法之處理，併此敘明。
據上論斷，應依刑事訴訟法第301 條第1 項，判決如主文。
本案經檢察官李佳韻到庭執行職務。
中    華    民    國    97    年    6     月    10    日
                  刑事第八庭  審判長法  官  李璧君
                                    法  官  曾鈴
                                    法  官  陳振嘉
以上正本證明與原本無異。
如不服本判決應於收受本判決後10日內向本院提出上訴書狀，並
應敘述具體理由，如未敘述上訴理由者，應於上訴期間屆滿後20
日內補提理由書狀於本院（均須按他造當事人之人數附繕本）「
切勿逕送上級法院」。
中    華    民    國    97    年    6     月    10    日
                                     書記官  顏宗貝


司法院資訊處製作；財團法人民間司法改革基金會備份。
